ACORDAO-COMPLETO-2409851

ACÓRDÃO 6357/2020 ATA 18/2020 - SEGUNDA CÂMARA

VISTOS, relatados e discutidos estes autos de recurso de reconsideração em tomada de contas especial, interposto por Ademar Pinto Veras contra o Acórdão 815/2019-TCU-Segunda Câmara.
ACORDAM os ministros do Tribunal de Contas da União, reunidos em sessão da 2ª Câmara, ante as razões expostas pelo relator, e com fundamento nos arts. 32, inciso I, e 33 da Lei 8.443/1992, em: 
9.1. conhecer do recurso de reconsideração interposto pelo Sr. Ademar Pinto Veras e, no mérito, dar-lhe provimento parcial para excluir do débito de que trata o item 9.2.1 do acórdão recorrido o valor de R$ 10.133,32, passando o débito a constar nos seguintes termos: 
	Valor (R$) 
	Data

	32.914,10
	4/2/2011

	28.435,89
	14/1/2011

9.2. reduzir os valores das multas de que tratam o item 9.2.2 do acórdão recorrido, de R$ 11.500,00 para R$ 10.000,00 ao Sr. Ademar Pinto Veras, e de R$ 11.000,00 para R$ 9.500,00 à empresa EPB Construções e Incorporações Ltda.; 
9.3. dar ciência desta deliberação ao recorrente e aos demais interessados, ressaltando-se que o relatório e o voto que o acompanharem podem ser consultados no endereço www.tcu.gov.br/acordaos.

Recurso de reconsideração contra decisão que julgou as contas dos recorrentes irregulares, condenou-os em débito e aplicou-lhes multa em decorrência da impugnação das despesas realizadas com os recursos oriundos do termo de compromisso para a implementação da ação de melhorias sanitárias domiciliares.

Segunda Câmara

Prefeitura Municipal de Barroquinha - CE.

3. Interessados/Responsáveis/Recorrentes:
3.1. Interessado: Fundação Nacional de Saúde (26.989.350/0001-16)
3.2. Responsáveis: Ademar Pinto Veras (XXX.096.863-XX); Epb Construcoes e Incorporacoes Ltda (07.023.889/0001-71)
3.3. Recorrente: Ademar Pinto Veras (XXX.096.863-XX).

13.1. Ministros presentes: Ana Arraes (Presidente), Augusto Nardes, Aroldo Cedraz e Raimundo Carreiro (Relator).
13.2. Ministros-Substitutos presentes: Marcos Bemquerer Costa e André Luís de Carvalho.

ACORDAO-COMPLETO-2440245

Acórdão 12945/2020 - Segunda Câmara

RAIMUNDO CARREIRO

Ministro-Substituto Marcos Bemquerer Costa.

Adoto como Relatório a instrução produzida no âmbito da Secretaria de Recursos - Serur (peça 168) , endossada pelo diretor da Unidade Técnica, por delegação de competência do Secretário (peça 169) , a qual contou com a anuência do Ministério Público junto ao TCU, representado pelo Procurador Rodrigo Medeiros de Lima (peça 171) :
INTRODUÇÃO
1.	Trata-se de recurso de reconsideração interposto por Ademar Pinto Veras (R002 - peça 147) , por meio do qual se insurge contra o Acórdão 815/2019-TCU-Segunda Câmara, prolatado na sessão de julgamento do dia 12/2/2019-Ordinária e inserto na Ata 3/2019-2ª Câmara (peça 102) e mantido pelo Acórdão 4989/2019-TCU-Segunda Câmara (peça 132) , que conheceu e rejeitou os embargos de declaração insertos junto à peça 119. 
1.1.	A deliberação recorrida apresenta o seguinte teor, transcrevendo-se em destaque os itens objeto do recurso de reconsideração: 
VISTOS, relatados e discutidos estes autos referentes à Tomada de Contas Especial instaurada pela Fundação Nacional de Saúde - Funasa, tendo como responsável o Sr. Ademar Pinto Veras, Prefeito do Município de Barroquinha/CE, no período de 2009 a 2012, em decorrência da impugnação das despesas realizadas com os recursos oriundos do Termo de Compromisso 419/2008, cujo objeto era a realização de melhorias sanitárias domiciliares.        
ACORDAM os Ministros do Tribunal de Contas da União, reunidos em sessão da 2ª Câmara, ante as razões expostas pelo Relator, em:
9.1. excluir o nome do Sr. Alexandre Araújo Rocha da relação processual destes autos; 
9.2. com fundamento nos arts. 1º, inciso I, 16, inciso III, alínea c, 19, caput, e 23, inciso III, da Lei 8.443/1992, julgar irregulares as contas dos responsáveis a seguir relacionados, e condená-los, na forma indicada, ao pagamento das quantias adiante discriminadas, atualizadas monetariamente e acrescidas dos juros de mora, calculados a partir das datas indicadas até a data da efetiva quitação, nos termos da legislação em vigor, fixando-lhes o prazo de 15 (quinze) dias, a contar do recebimento das respectivas notificações, para que comprovem, perante o Tribunal (art. 214, inciso III, alínea a, do Regimento Interno/TCU) , o recolhimento da dívida a favor da Funasa:
9.2.1. Sr. Ademar Pinto Veras solidariamente com a EPB Construções e Incorporações Ltda., nas quantias abaixo, devendo ser abatida, na ocasião, a importância R$ 10.367,63 (dez mil, trezentos e sessenta e sete reais e sessenta e três centavos) , já recolhida em 28/2/2014, nos termos do Enunciado da Súmula de Jurisprudência do TCU 128:
	Valor (R$) 
	Data 

	32.914,10
	4/2/2011      

	38.569,21
	14/1/2011    

9.2.2. Sr. Ademar Pinto Veras pela quantia de R$ 1.678,40 (um mil, seiscentos e setenta e oito reais e quarenta centavos) , com data de ocorrência de 18/08/2013;
9.3. aplicar individualmente ao Sr. Ademar Pinto Veras e à empresa EPB Construções e Incorporações Ltda. a multa prevista no art. 57 da Lei 8.443/1992, respectivamente, nos valores de R$ 11.500,00 (onze mil e quinhentos reais) e R$ 11.000,00 (onze mil reais) , fixando-lhes o prazo de 15 (quinze) dias, a contar das notificações, para que comprovem, perante o Tribunal, o recolhimento da dívida aos cofres do Tesouro Nacional (art. 214, inciso III, alínea a, do Regimento Interno/TCU) , atualizada monetariamente desde a data deste Acórdão até a data do efetivo recolhimento, se forem pagas após o vencimento, na forma da legislação em vigor;
9.4. autorizar, caso requerido, nos termos do art. 26 da Lei 8.443/1992, o parcelamento das dívidas  em até 36 (trinta e seis) parcelas mensais e sucessivas, sobre as quais incidirão os correspondentes acréscimos legais (débito: atualização monetária e juros de mora; multa: atualização monetária) , esclarecendo aos responsáveis que a falta de pagamento de qualquer parcela importará no vencimento antecipado do saldo devedor (art. 217, § 2º, inciso II, do RI/TCU) , sem prejuízo das demais medidas legais;   
9.5. autorizar, desde logo, a cobrança judicial das dívidas a que se refere este Acórdão, caso não atendidas as notificações, nos termos do art. 28, inciso II, da Lei 8.443/1992;
9.6. remeter cópia deste Acórdão à Procuradoria da República no Estado do Ceará, com fundamento no art. 16, § 3º, da Lei 8.443/1992. 
HISTÓRICO
2.	Trata-se de tomada de contas especial instaurada pela Fundação Nacional de Saúde  - Funasa, em desfavor do Sr. Ademar Pinto Veras, Prefeito no período de 2009 a 2012, e da EPB Construções e Incorporações Ltda., em decorrência da impugnação das despesas realizadas com os recursos oriundos do Termo de Compromisso 419/2008 (peça 1, p. 84/86) , ratificado pelo Termo de Aprovação formal do TC/PAC (peça 1, p. 90) , celebrado entre a aludida Fundação e o Município de Barroquinha/CE, para a implementação da ação de melhorias sanitárias domiciliares.
2.1. 	Regularmente citados, somente o Sr. Ademar Pinto Veras encaminhou suas alegações de defesa (peça 92) , enquanto a EPB Construções e Incorporações Ltda. permaneceu silente, ato que fez configurar a sua revelia, nos termos do art. 12, § 3º, da Lei 8.443/1992.
2.2. 	Nesse contexto, a Secex/CE e o MP/TCU, com base no art. 16, III, c, da Lei 8.443/1992, concluíram pela irregularidade das contas do Sr. Ademar Pinto Veras e da EPB Construções e Incorporações Ltda., com a condenação ao pagamento do débito solidário das parcelas de R$ 71.483,31 e de R$ 1.678,40, e com a aplicação individual da multa do art. 57 da referida Lei. Além disso, sugeriram a exclusão do nome do Sr. Alexandre Araújo Rocha, engenheiro que assinou o termo de aceitação das obras, do rol de responsáveis desta TCE e o afastamento do débito relativo à contrapartida diante da apuração de que o convenente integralizou quantia superior à pactuada.  
2.3. 	O MP/TCU anuiu com a proposta da Secex-CE (peça 101) , que também foi acolhida pelo Relator a quo, Ministro-Substituto Marcos Bemquerer, que foi acompanhado pelos demais ministros da colenda 2ª Câmara, conforme Acórdão recorrido.
2.4.	O Sr. Ademar Pinto Veras opôs embargos de declaração contra o Acórdão 815/2019-TCU-Segunda Câmara, que foram rejeitados pelo Acórdão 4989/2019-TCU-Segunda Câmara (peça 132) .
2.5.	Irresignado, o mesmo recorrente interpôs o presente recurso de reconsideração, que se fundamenta nas altercações que, adiante, passar-se-á a relatar.
EXAME DE ADMISSIBILIDADE
3.	Reitera-se o exame preliminar de admissibilidade efetuado por esta unidade instrutora (peças 150 e 151) , ratificado pelo Ministro-Relator Aroldo Cedraz (peça 153) , que concluiu pelo conhecimento do recurso de reconsideração, nos termos dos arts. 32, inciso I, e 33 da Lei 8.443/1992 c/c o art. 285 do RI/TCU, suspendendo-se os efeitos dos itens 9.2, 9.2.1, 9.2.2, 9.3 e 9.5 do Acórdão 815/2019-TCU-Segunda Câmara. 
EXAME DE MÉRITO
4. Delimitação do recurso
4.1.	Constitui objeto desta instrução responder aos seguintes questionamentos recursais:
	a) ilegitimidade passiva do recorrente para responder pelo débito e irregularidades apurados, em virtude de delegação de competências ao secretário municipal;
	b) afastamento de parte do débito, em razão da funcionalidade da obra e de intempéries climáticas e uso dos equipamentos durante os seis anos entre a aceitação da obra e sua vistoria; e
	c) existência de boa-fé.
5. Da ilegitimidade passiva do ex-prefeito 
5.1.	O recorrente defende a sua ilegitimidade para responder pelos débitos e irregularidades apurados em virtude de suposta delegação de competências de gestão a secretário municipal. 
5.2.	Para defender a tese acima, apoia-se nos seguintes argumentos recursais:
	a) A delegação de competências implicaria transferência de responsabilidade do ente delegante ao ente delegado e por essa razão não caberia responsabilidade do recorrente pelo ato que teria sido delegado a secretário municipal. Para comprovar esta alegação, trouxe os seguintes excertos jurisprudenciais e doutrinários:
A delegação de competência para a prática de atos administrativos de qualquer natureza exclui, da autoridade delegante, a autoridade da prática de tais atos [in Delegação de Competência; Ferreira, Firmino; Revista de Direito Administrativo n. 91, pp. 420/423; Parecer do Subprocurador-Geral de República emitido no Mandado de Segurança n. 54.504 impetrado ao Tribunal Federal];
Na relação entre um e outro, o ato do delegado é de responsabilidade pessoal deste, e não dodelegante. [in Da Delegação Administrativa; Ponde, Lafayette; Revista. de Direito Administrativon. 140, pp. 1/15].
Na delegação de competência, a responsabilidade pelos atos praticados pelo delegado éexclusivamente dele, não havendo responsabilidade solidária do delegante.[Parecer do Dr. Luis Alberto da Silva, Consultor da União, publicado no Diário Oficial da Uniãode 07 de maio de 1999];
Na delegação, o delegado é só um e vê acrescida sua competência de parcela da dodelegante, que a ele a transfere, sendo o ato imputado ao próprio delegado, [inDelegação Administrativa - São Paulo: Editora Revista dos Tribunais, 1986, p.60/64];
Transferida a competência, nenhuma reserva é feita à autoridade delegante, ficando o delegado responsável pela solução administrativa e a aplicação da lei. Não teria sentido transferir a função e reservar-se a responsabilidade pelo ato. [STF, MS 18.555-DF];
Praticado o ato por autoridade, no exercício de competência delegada, contra ela cabe o mandado de segurança ou a medida judicial [Súmula STF 510]; 
II. Ato administrativo: delegação de competência: sua revogação não infirma a validade da delegação, nem transfere ao delegante a responsabilidade pelo ato praticado na vigência dela. [Ac. do pleno do STF, no Ag. Reg. no MS 23.411-3, j. em 22.12.2000, rel. Min. Sepúlveda Pertence]; e 
3)  Havendo delegação, como houve no caso concreto, a responsabilidade é da autoridade delegada. Na lição de Caio Tácito P. de Vasconcelos, a responsabilidade administrativa, civil ou penal pelos atos praticados em regime de delegação de competência pertence ao autor, ou seja, à autoridade delegada-. Nestes casos, o delegante somente dela participará se, por qualquer forma, tenha concorrido, diretamente, para a realização ou a confirmação do ato.Improcedência do pedido em relação a este réu cujo envolvimento na prática do ato ' ilícito não restou comprovada. [AC 199451010221665, Desembargador Federal FREDERICO GUEIROS, TRF2 - SEXTA TURMA ESPECIALIZADA, E-DJF2R - Data:20/03/2012 - Página:227/228].
Análise
5.3.	De início não assiste razão ao recorrente, uma vez o TCU, nas razões que levou a prolação do Acórdão vergastado rechaçou as alegações ora reapresentadas pelo recorrente (peça 103, p. 2-3) :
15. Não procede a alegação de ilegitimidade passiva do responsável em decorrência da delegação de competência a secretário municipal.
16. Primeiro porque o argumento da delegação de competência constituiu mera alegação, não restando comprovado documentalmente nestes autos. Segundo porque, na condição de chefe do poder executivo municipal, cabia-lhe a obrigação de bem gerir os recursos públicos que lhe foram confiados mediante o ajuste, não podendo se escusar de sua responsabilidade com base na suscitada delegação de competência, porquanto isso não exclui a responsabilidade da autoridade delegante, conforme pacífica jurisprudência do TCU (v.g.: Acórdão 894/2009-TCU-Primeira Câmara, rel. Min. Marcos Vilaça; 248/2010-Plenário, rel. Min. Walton de Alencar;) e 479/2010-Plenário, rel. Min. Benjamin Zymler) . 
17. Ainda que o termo de compromisso tenha sido assinado pelo seu antecessor em dezembro/2008 (peça 1, p. 84/86) , o fato é que, pelo princípio da continuidade administrativa, ele, na condição de chefe do poder executivo municipal, assumiu a responsabilidade dos convênios vigentes e deveria ter adotado todas as cautelas e providências necessárias para assegurar a correta aplicação dos recursos públicos federais no objeto avençado. No caso concreto, toda a execução do Termo de Compromisso em análise se deu durante a sua gestão. Constitui, pois, ônus daquele que recebe verba pública prestar contas e comprovar a boa e regular aplicação dos recursos federais que lhe foi confiado, por força das disposições dos arts. 70, parágrafo único, da Constituição Federal, 93 do Decreto-lei 200/1967 e 66 do Decreto93.872/1986.
18. A propósito, a jurisprudência do TCU é no sentido de que a delegação de competência não afasta por si só a responsabilidade do gestor de recursos públicos. 
[destaques acrescidos] 
Eis alguns precedentes, cujos enunciados foram extraídos da ferramenta de pesquisa do TCU "Jurisprudência Selecionada":
Enunciado: "O signatário do convênio assume a responsabilidade pela correta aplicação dos recursos transferidos e, mesmo delegando atribuições para realização de pagamentos, acompanhamento físico do ajuste ou prestação de contas, responde solidariamente pelos atos praticados pelos delegados escolhidos (culpa in eligendo e in vigilando) ." (Acórdão 2360/2015-TCU-Plenário, rel. Min. Benjamin Zymler) 
Enunciado: "A delegação de poderes não exime a responsabilidade do gestor por atos de sua competência primária, pois, ao delegar suas atribuições, o administrador tem obrigação de escolher bem o subordinado e assume o ônus de supervisioná-lo." (Acórdão 10463/2016-TCU-Segunda Câmara, rel. Min. Subst. André de Carvalho) 
Enunciado: "A responsabilidade do prefeito na execução de convênio advém da sua condição de signatário do ajuste, que o faz garantidor da correta aplicação dos recursos. Assim, mesmo que não pratique atos referentes à execução, deve adotar providências para que esta ocorra dentro dos parâmetros legais, sob pena de responder por culpa in eligendo ou culpa in vigilando." (Acórdão 2059/2015-TCU-Plenário, rel. Min. Benjamin Zymler) 
Enunciado: "A delegação de competência não implica delegação de responsabilidade, competindo ao gestor delegante a fiscalização dos atos de seus subordinados, especialmente em situações nas quais, pela importância do objeto e pela materialidade dos recursos envolvidos, a necessidade de supervisão não pode ser subestimada." (Acórdão 2457/2017-TCU-Plenário, rel. Min. José Múcio) .  
[destaque do original]
5.4.	Extrai-se dessa transcrição que, além de não ter comprovado a delegação de competência ao secretário municipal, tal suposta delegação não elidiria a responsabilidade do recorrente em razão de consolidada jurisprudência deste Tribunal que estabelece que a delegação de competência, por si só, não afasta a responsabilidade do delegante, em razão do seu dever de adotar as providências para que a administração dos recursos federais ocorra dentro dos parâmetros legais, sob pena de responder por culpa in eligendo ou culpa in vigilando.
5.5.	Mesmo em se tratando de uma jurisprudência consolidada, poderia o recorrente ter demonstrado que, por razões particulares do caso concreto, a situação não se molda ao entendimento do TCU ou que não seria razoável exigir do ex-prefeito o acompanhamento amiúde da contratação e dos produtos entregues. Hipoteticamente, esse seria o caso de uma obra pouco representativa em uma grande capital ou mesmo de um prefeito que estivesse acompanhando pessoalmente outras questões mais urgentes e relevantes de uma pequena municipalidade enquanto o agente delegado se ocupava do objeto da TCE.
5.6.	Entretanto, o recorrente, não só não trouxe qualquer comprovação de eventual particularidade da sua delegação de competência, como sequer comprovou nos autos que realmente delegou tal competência. 
5.7.	Por essas razões, entende-se que não existem elementos aptos a afastar no presente caso o entendimento pacífico desta Corte de Contas de que a delegação de competência, por si só, não afasta a responsabilidade do gestor de recursos públicos, de forma que apenas foram reapresentados na peça recursal alegações que foram devidamente enfrentadas pelo Acórdão vergastado.         
6. Da redução do débito
6.1.	O recorrente defende que o débito deva ser reduzido.
6.2.	Para defender a tese acima, apoia-se nos seguintes argumentos recursais: 
	a) A vistoria técnica por parte da Funasa teria ocorrido quase seis anos após a conclusão das obras. Em razão de intempéries naturais (sol e chuva) e da depreciação causada pelo uso, tal lapso temporal teria acarretado a falta de aderência entre a obra prevista e a entregue. Essa teria sido a razão da falta de chapisco observada nas 106 unidades instaladas, do reboco executado fora das especificações, da pintura em desacordo com o projeto e de 106 portas instaladas com 0,56m de largura quando teria sido previsto com 0,6m (peça 147, p. 7-10) .  
	b) O Relatório 4 da Funasa não teria indicado quais teriam sido as inconformidades do tanque séptico, sumidouro e caixa de inspeção em relação ao projeto, o que teria impossibilitado, inclusive, o pleno exercício de defesa e contraditório do recorrente (peça 147, p. 10) .
	c) O Relatório 4 da Funasa teria atestado que as 106 melhorias entregues teriam funcionalidade técnica e sanitária satisfatória e não teriam prejudicado a funcionalidade e objetivo do objeto (peça 147, p. 10) .
	d) Considerando que o recorrente teria sido condenado a devolver a diferença entre o valor repassado (R$ 360.000,00) e o valor que teria sido executado (R$ 288.516,69) - obtido após o estorno dos quantitativos em desconformidade com o projeto -, que as irregularidades apontadas teriam decorrido do transcurso de tempo entre a vistoria e a entrega da obra e que as mesmas não teriam comprometido a funcionalidade do objeto, teria que ser abatido do débito a quantia de R$ 25.971,99, correspondente aos itens entregues fora dos padrões (peça 147, p. 10-11) .   
Análise	
6.3.	O Acórdão 815/2019-TCU-Segunda Câmara imputou ao recorrente débito de R$ 71.483,31, composto por parcela de despesas impugnadas por irregularidades nos serviços executados no valor de R$ 25.971,99 e por parcela correspondente a recursos não aplicados no objeto pactuado no montante de R$ 45.511,32 (peça 103, p. 3) .
6.4.	Com base nas alegações recursais acima, o recorrente intenta reduzir parte do débito de R$ 25.971,99 relativo à entrega de itens da obra fora das especificações pactuadas. 
6.5.	Passando para a análise das alegações recursais, no que se refere ao argumento de que as falhas apontadas pela Funasa se deram em virtude de intempéries naturais e depreciação de uso, em razão do lapso de quase seis anos entre a entrega da obra e a vistoria (item a) , tal argumento não deve prosperar pelas razões a seguir. 
6.6.	O Parecer Técnico 423/2016 (peça 78, p. 3-4) é claro ao apontar, não um desgaste dos itens entregues, mas a não execução ou a execução fora dos padrões estipulados. É o caso da não aplicação do chapisco nas 106 melhorias entregues, das portas com 4 cm a menos de largura e da não aplicação de tinta mineral solúvel e tinta óleo sobre madeira. Tais ocorrências independem do efeito das intempéries e do uso da instalação, mas da entrega de parte do objeto fora das especificações.
6.7.	No mesmo sentido, o fato de itens entregues abaixo do padrão de qualidade pactuado terem tido atestada a sua funcionalidade e o alcance dos objetivos do objeto (item c) , por si só, não afasta o dever de recomposição do erário por parte dos responsáveis. Independente da funcionalidade comprovada, o erário suportou os custos de um bem com qualidade superior e, em contrapartida, recebeu um com qualidade inferior, restando evidente a ocorrência de um dano a ser ressarcido.    
6.8.	Com relação às portas entregues com 4 cm a menos que as especificações, entende-se que, "em princípio", tal comprimento, correspondente à metade de um dedo indicador, não prejudicaria a fruição do bem pela população. Como a própria Funasa atestou que "todas elas [impropriedades e/ou irregularidades consideradas em desacordo com o projeto] estavam com funcionalidade técnica e sanitária satisfatória, não tendo assim prejudicado a funcionalidade e o objetivo do objeto" (peça 78, p. 3) , entende-se que a falta de 4 cm na porta não trouxe prejuízo aos interesses da população. Desse modo, entende-se que seria razoável e proporcional deduzir do débito a quantia de R$ 935,98 correspondente às portas entregues com diminuta diferença de largura.
6.9.	Com relação ao argumento de que o relatório da Funasa não teria indicado quais teriam sido as inconformidades do tanque séptico, sumidouro e caixa de inspeção em relação ao projeto, o que teria, inclusive, prejudicado o exercício de defesa (item b) , tal alegação merece ser acatada. 
6.10.	A partir da leitura do Parecer Técnico 423/2016 (peça 78, p. 3-4 e 22) , extrai-se que, ao contrário das inconformidades no chapisco (que não foi aplicado) , nas esquadrias de madeira (instaladas com 4 cm a menos  na largura) e na pintura (não realizada) , em que foi apontada a exata desconformidade, no tanque séptico, no sumidouro e na caixa de inspeção, o documento apenas reportou, de maneira genérica, que estavam em desacordo com as especificações do projeto. 
6.11.	Entende-se que tal alegação genérica impediu o exercício do contraditório e consequentemente da defesa do recorrente.
6.12.	Considerando o estágio avançado em que o presente processo se encontra e a reduzida monta do débito correspondente, totalizando R$ 7.921,61 (R$ 2.927,51 - do tanque séptico; R$ 4.088,44 do sumidouro; e R$ 905,66 da caixa de inspeção - conforme a peça 78, p. 4) , entende-se que, por motivos de economia e celeridade processual e eficiência no emprego nos recursos do Tribunal, o presente processo não deve voltar para a unidade técnica para que seja feita nova diligência, nova citação e nova instrução e deliberação pelo colegiado.    
6.13.	Por todo o exposto, entende-se razoável, econômico e processualmente acertado afastar do débito a quantia de R$ 8.857,59 (ref. janeiro/2011) , correspondente à instalação de portas de madeira com apenas 4 cm de largura a menos que o previsto e aos serviços de tanque séptico, de sumidouro e de caixa de inspeção, que teriam sido entregues em desconformidade com o pactuado, mas sem que tivesse sido apontadas tais inconformidades, de modo a possibilitar ao recorrente contraditar tal alegação. 
6.14.	Por fim, diante da proposta de redução do débito, entende-se que a multa, proporcional ao dano, prevista no art. 57 da Lei 8.443/1990 e estabelecida no item 9.3 do Acórdão vergastado, deva ser recalculada, de modo a manter a sua proporcionalidade em relação à deliberação anterior.     
7. Do reconhecimento da boa-fé
7.1.	O recorrente sustenta que agiu de boa-fé.
7.2.	Para defender a tese acima, apoia-se nos seguintes argumentos recursais: 
	a) O segundo e o terceiro repasse das verbas federais teriam ocorrido mais de um ano após o primeiro. Tal mora na transferência dos recursos teria dificultado sobremaneira a regular execução do convênio (peça 147, p. 11) .
	b) O recorrente não teria concorrido para a inexecução de parcela minoritária do objeto (12,65%) . Levando em consideração esses aspectos, juntamente com a delegação de competências ao secretário municipal, a questão temporal entre a vistoria e o recebimento da obra e a sua funcionalidade técnica e sanitária, estaria demonstrada a boa-fé do ex-prefeito (peça 147, p. 11-13) .    
Análise:
7.3.	Não assiste razão ao recorrente, pois o Tribunal, nas razões que levou a prolação do Acórdão recorrido e também no que apreciou os embargos de declaração, já rechaçou as alegações ora reapresentadas pelo recorrente.
7.4.	Com relação à referida mora na liberação dos recursos (item a) , cabe transcrever o seguinte excerto do voto condutor do Acórdão vergastado (peça 103, p. 3) : 
19. Sobre a aventada demora na liberação das duas últimas parcelas, ocorridas após um ano da primeira, o responsável não demonstrou o eventual impacto negativo sobre a execução dos serviços de melhorias sanitárias de modo a justificar as irregularidades relacionadas no Parecer Técnico 423/2017 da Funasa.
20. Em nenhum momento foi exigido do convenente que ele realizasse a meta física de 395 módulos sanitários inicialmente pactuada. Essa meta física foi reduzida proporcionalmente ao novo valor do ajuste, portanto, o lapso temporal não influenciou no quantitativo da meta. As impugnações de despesas estão relacionadas à inobservância das especificidades constantes do projeto aprovado, nos itens revestimentos de paredes (chapisco e reboco) , esquadrias de madeira, (dimensão das portas) , pinturas (portas e paredes) , tanque séptico, sumidouro e caixa de inspeção (peça 78, p. 3 e 4) , para as quais, como mencionei alhures, não houve justificativas do ex-gestor.
7.5.	No mesmo sentido, cabe transcrever excerto do voto condutor do Acórdão 4989/2019-TCU-Segunda Câmara, que confirmou a decisão vergastada (peça 133, p. 3) :
19. Sobre a aventada demora na liberação das duas últimas parcelas, ocorridas após um ano da primeira, o responsável não demonstrou o eventual impacto negativo sobre a execução dos serviços de melhorias sanitárias de modo a justificar as irregularidades relacionadas no Parecer Técnico 423/2017 da Funasa.
20. Em nenhum momento foi exigido do convenente que ele realizasse a meta física de 395 módulos sanitários inicialmente pactuada. Essa meta física foi reduzida proporcionalmente ao novo valor do ajuste, portanto, o lapso temporal não influenciou no quantitativo da meta. As impugnações de despesas estão relacionadas à inobservância das especificidades constantes do projeto aprovado, nos itens revestimentos de paredes (chapisco e reboco) , esquadrias de madeira, (dimensão das portas) , pinturas (portas e paredes) , tanque séptico, sumidouro e caixa de inspeção (peça 78, p. 3 e 4) , para as quais, como mencionei alhures, não houve justificativas do ex-gestor.
7.6.	Extrai-se dessas transcrições que o recorrente não demonstrou eventual impacto do transcurso de prazo entre a liberação dos recursos da primeira parcela e da segunda e terceira parcelas dos pagamentos. No mesmo sentido, tal mora não teria levado às inconformidades porque a meta das entregas foi proporcionalmente ajustada à entrada dos recursos. Desse modo, caberia apenas ao ex-prefeito receber o quantitativo, nos padrões acordados, correspondente aos recursos repassados.   
7.7.	Com relação às alegações de que a boa-fé poderia ser comprovada a partir da não concorrência do ex-prefeito para a inexecução de 12,65% do objeto, da delegação de competência, do lapso temporal entre a entrega e a vistoria da obra e da sua funcionalidade técnica (item b) , cabe trazer a seguinte transcrição do Acórdão 4989/2019-TCU-Segunda Câmara (peça 133, p. 1-3) :
5. O recorrente suscitou o vício da omissão na deliberação embargada porque o Tribunal não teria se pronunciado sobre a hipótese de reconhecimento de sua boa-fé, abordada nas alegações de defesa que apresentou à peça 36. 
6. Segundo ele, "com o reconhecimento da execução parcial do objeto, que atingiu percentual superior a 80% (...) , tem-se configurada a figura da boa fé", na forma do art. 12, inciso II e § 2º, da Lei 8.443/1992, o que lhe possibilitaria a liquidação do débito e o consequente saneamento do processo.
7. Não há no decisum embargado a omissão invocada pelo recorrente. A questão da boa-fé constou das defesas das peças 36 e 92, de idêntico teor, com a menção de que o reconhecimento da boa-fé, nos moldes do dispositivo acima mencionado, tornaria possível a quitação do débito e o saneamento dos autos, não havendo sido formulado na ocasião das defesas qualquer pedido de pagamento do valor devido antes da apreciação do mérito destas contas especiais. 
8. A seguir, transcrevo excerto do Relatório (parte essencial da deliberação do Tribunal, nos termos do art. 69, inciso I, do Regimento Interno/TCU) do Acórdão embargado, em que constam tanto o resumo da defesa apresentada à peça 36 como o correspondente exame efetuado pela unidade técnica, a qual considerou não haver nos autos elementos que indicassem a boa-fé do responsável, no que foi acompanhada pelo representante do Ministério Público junto ao TCU: (...) 
Em decorrência da apresentação de documentação complementar pela Funasa sobre a execução do ajuste, de novo exame da matéria e de nova citação dos responsáveis, mais uma vez o ora embargante apresentou alegações de defesa à peça 92, de idêntico teor ao constante da peça 36, cujo conteúdo foi analisado pela unidade técnica que, novamente, refutou a questão da boa-fé por não haver elementos nos autos capazes de caracterizá-la. Segue parte do Relatório condutor do Acórdão recorrido que contempla esses fatos: (...) 
10. Como se vê dos trechos acima transcritos, a alegada boa-fé do embargante não foi reconhecida pela unidade técnica, nem acolhida pelo representante do Ministério Público, como restou transcrito alhures, tampouco o foi pelo Colegiado no momento da prolação do Acórdão condenatório.
11. Ressalte-se que, em sede de alegações de defesa, o recorrente não trouxe aos autos elementos suficientes para demonstrar sua boa-fé relativamente à parte inexecutada ou realizada fora das especificações técnicas. Quando o recorrente mencionou a boa-fé nas defesas das peças 36 e 92 o fez sem efetivamente atrelá-la à prova de sua conduta na gestão dos recursos públicos que validasse eventual caracterização da boa-fé. Limitou-se a citar o dispositivo da Lei Orgânica do TCU sobre a matéria.   
12. A execução parcial do objeto avençado não impõe por si só, como quer fazer o embargante, o reconhecimento da boa-fé do gestor público. Fosse assim, para todas as realizações incompletas de objetos, fossem obras ou serviços, ter-se-ia destacada a boa-fé do gestor público, independentemente dos elementos caracterizadores de sua atuação. 
13. É preciso demonstrar, em cada caso, que o gestor público não concorreu para a inexecução do objeto, havendo adotado todas as providências necessárias para perseguir o acordo e entregar, ao final, à população o serviço e/ou bem pactuados. Assim, a falta de elementos capazes de configurar a boa-fé do recorrente e as irregularidades não dissipadas conduziram ao decisum condenatório ora embargado.   
[destaques acrescidos]
7.8.	Extrai-se da transcrição acima que além de o recorrente não ter formulado qualquer pedido de pagamento do débito, repetiu alegações trazidas e rebatidas em diferentes etapas processuais sem trazer qualquer evidência de que não teria concorrido para a inexecução do objeto ou para a sua realização fora das especificações técnicas. 
7.9.	Nesse sentido, cabe salientar que a responsabilidade dos jurisdicionados perante o TCU é de natureza subjetiva, caracterizada mediante a presença de simples culpa stricto sensu, sendo desnecessária a caracterização de conduta dolosa ou má-fé da pessoa para que este seja responsabilizado (Acórdão 9004/2018-TCU-Primeira Câmara e 6.943/2015-TCU-1ª Câmara, 1512/2015-TCU-Plenário, todos da relatoria do Ministro Bruno Dantas e 635/2017-TCU-Plenário, da relatoria do Ministro Aroldo Cedraz) . 
7.10.	Desse modo, é suficiente a ocorrência de grave irregularidade, a identificação da conduta do responsável que caracterize sua culpa, seja por imprudência, imperícia ou negligência, e a demonstração do nexo de causalidade entre a conduta culposa (stricto sensu) e a irregularidade cometida, o que está minunciosamente demonstrado nas razões que levaram ao julgamento das contas irregulares e aplicação de multa ao recorrente. 
7.11.	No mínimo a falta de adoção de providências efetivas para cumprimento dos objetivos do termo de compromisso pode ser caracterizada como negligência do recorrente. Assim, ainda que não esteja caracterizado o dolo ou má-fé, não há dúvidas diante do que há nos autos de que se está diante de conduta culposa, o que enseja em responsabilidade perante o TCU.  
7.12.	Convém mencionar que a jurisprudência desta Corte de Contas é no sentido de que a boa-fé deve ser aferida objetivamente, sendo necessário constatar algum ato ou fato capaz de caracterizar a conduta zelosa e diligente dos responsáveis, mediante prova nos autos, o que inexistiu no presente caso (Acórdão 1894/2018-TCU-Segunda Câmara e 88/2008-TCU-Plenário, ambos da relatoria do Ministro Augusto Nardes, 2399/2014-TCU-Plenário, da relatoria do Ministro José Múcio, 1157/2008-TCU-Plenário, da relatoria do Ministro Augusto Shermann) .
7.13.	Ainda sobre o tema, caber transcrever excerto do voto condutor do recente Acórdão 6356/2018-TCU-Primeira Câmara, que é esclarecedor acerca das obrigações do gestor público no gerenciamento de recursos descentralizados pela União:
28. Ademais, de acordo com o que dispõe o art. 70, parágrafo único, da Constituição Federal, bem como o art. 93 do Decreto-Lei 200/1967 c/c o art. 66 do Decreto 93.872/1986, compete ao gestor comprovar a boa e regular aplicação dos recursos públicos, isto é, cabe-lhe o ônus da prova, independente da fiscalização do ente repassador. Tal entendimento é confirmado pelo Supremo Tribunal Federal em decisão proferida em sede de Mandado de Segurança (MS 20.335/DF, Relator Ministro Moreira Alves) :
Mandado de segurança contra o Tribunal de Contas da União. Contas julgadas irregulares. Aplicação da multa prevista no artigo 53 do Decreto-Lei 199/67. A multa prevista no artigo 53 do Decreto-Lei 199/67 não tem natureza de sanção disciplinar. Improcedência das alegações relativas a cerceamento de defesa. Em direito financeiro, cabe ao ordenador de despesas provar que não é responsável pelas infrações, que lhe são imputadas, das leis e regulamentos na aplicação do dinheiro público. Coincidência, ao contrário do que foi alegado, entre a acusação e a condenação, no tocante à irregularidade da licitação. Mandado de segurança indeferido (grifo nosso) .
29. A jurisprudência deste Tribunal também é pacífica no sentido de que o ônus de provar a regularidade da aplicação dos recursos repassados cabe ao gestor, no caso, o Presidente da Prograça, conforme exemplificado pelos Acórdãos 2.080/2013 e 2.435/2015-TCU-Plenário (Ministra-Relatora Ana Arraes) e pelos Acórdão 1577/2014-TCU-Segunda Câmara (Ministro-Relator Walton Alencar Rodrigues) e 1.895/2014-TCU-2ª Câmara (Ministra-Relatora Ana Arraes) , este último abaixo transcrito:
Nos processos relativos ao controle financeiro da Administração Pública, a culpa dos gestores por atos irregulares que causem prejuízo ao erário é legalmente presumida, ainda que não se configure ação ou omissão dolosa, admitida prova em contrário, a cargo do gestor. Na fiscalização dos gastos públicos, privilegia-se, como princípio básico, a inversão do ônus da prova. Cabe ao gestor demonstrar a boa aplicação dos dinheiros e valores públicos sob sua responsabilidade (art. 70, parágrafo único, da Constituição Federal e art. 93 do Decreto-Lei 200/1967, c/c o art. 66 do Decreto 93.872/1986) . A boa-fé não pode ser presumida, devendo ser demonstrada e comprovada a partir dos elementos que integram os autos. [destaques do original]
7.14.	Assim, o Tribunal não decidiu no presente feito de modo divergente com sua jurisprudência, ao contrário, adotou deliberação em consonância com o caso concreto e condizente com seu entendimento sobre a matéria em questão.
7.15.	Desse modo, deve ser afastada a alegação de boa-fé e irresponsabilidade do recorrente perante a não entrega do objeto pactuado e a sua entrega fora dos padrões estipulados.  
CONCLUSÃO
8.	Em face da análise das razões recursais apresentadas, concluiu-se:
		a) pela impossibilidade de reconhecer a incapacidade passiva do recorrente para responder pelo débito e irregularidades apontadas em virtude de delegação de competências;
		b) em razão da razoabilidade, economicidade e correição processual, pela redução de R$ 8.857,59 (ref. janeiro/2011) no débito apurado, correspondente à instalação de portas de madeira com apenas 4 cm de largura a menos que o previsto e aos serviços de tanque séptico, sumidouro e caixa de inspeção, que teriam sido entregues em desconformidade com o pactuado, mas sem que tivessem sido apontadas quais seriam tais inconformidades, de modo a possibilitar ao recorrente contraditar tal alegação. 
		Em face da proposta de redução do débito, entende-se que a multa, proporcional ao dano, prevista no art. 57 da Lei 8.443/1990 e estabelecida no item 9.3 do Acórdão vergastado, deva ser recalculada, de modo a manter a sua proporcionalidade em relação à deliberação anterior, caso a presente proposta seja acolhida por esta Corte de Contas; e
		c) que o recorrente não trouxe aos autos elementos aptos a comprovar a sua boa-fé.
8.1.	Por todo o exposto, propõe-se o conhecimento do presente recurso de reconsideração e o seu provimento parcial para deduzir a quantia de R$ 8.857,59 (ref. janeiro/2011) do montante do débito imputado no item 9.2.1 do Acórdão 815/2019-TCU-Segunda Câmara e o consequente ajuste da multa aplicada no item 9.3 desta decisão a fim de manter a proporcionalidade da penalidade frente à decisão anterior.
PROPOSTA DE ENCAMINHAMENTO
9.	Ante o exposto, submetem-se os autos à consideração superior, propondo-se, com fundamento nos arts 32, inciso I, e 33 da Lei 8.443/1992 e art. 285 do RI/TCU:
a) conhecer do recurso de reconsideração interposto pelo Sr. Ademar Pinto Veras e, no mérito, dar-lhe provimento parcial para excluir do débito de que trata o item 9.2.1 do acórdão recorrido o valor de R$ 8.857,59, passando o referido débito a constar nos seguintes termos: 
	Valor (R$) 
	Data

	32.914,10
	4/2/2011

	29.711,62
	14/1/2011

b) recalcular a multa do item 9.3 do Acórdão 815/2019-TCU-Segunda Câmara com base nos novos valores do débito atualizados e discriminados no item acima; 
c) dê ciência do acórdão que for prolatado ao recorrente e aos demais interessados, ressaltando-se que o relatório e o voto que o acompanharem podem ser consultados no endereço www.tcu.gov.br/acordaos, no dia seguinte ao de sua oficialização.
	
	É o Relatório.

Carlos Eduardo Maciel Pereira (11.677/OAB-CE) representando Ademar Pinto Veras.

Procurador Rodrigo Medeiros de Lima.

TCE. TERMO DE COMPROMISSO. EXECUÇÃO PARCIAL DO OBJETO E ENTREGA DE SERVIÇOS FORA DAS CONDIÇÕES ACORDADAS. CONTAS IRREGULARES, DÉBITO E MULTA. EMBARGOS DE DECLARAÇÃO REJEITADOS. RECURSO DE RECONSIDERAÇÃO. CONHECIMENTO. RAZÕES PARA REDUZIR O DÉBITO. REDUÇÃO PROPORCIONAL DA MULTA. PROVIMENTO PARCIAL. CIÊNCIA.

TOMADA DE CONTAS ESPECIAL (TCE)

Secretaria de Recursos (SERUR); Secretaria de Controle Externo de Tomada de Contas Especial (SecexTCE).

Inicialmente, registro que atuo nos presentes autos por força de sorteio, conforme termo juntado à peça 152.
2.	Em exame recurso de reconsideração interposto por Ademar Pinto Veras em face do Acórdão 815/2019-TCU-Segunda Câmara (Relator Ministro-Substituto Marcos Bemquerer Costa) , proferido em apreciação de tomada de contas especial instaurada pela Fundação Nacional de Saúde (Funasa) em razão da impugnação das despesas realizadas com recursos oriundos do Termo de Compromisso 419/2008, cujo objeto era a realização de melhorias sanitárias domiciliares.
3.	Por meio do Acórdão 815/2019-TCU-Segunda Câmara, o TCU decidiu, no essencial, julgar irregulares as contas do Sr. Ademar Pinto Veras, ex-prefeito do município de Barroquinha-CE (gestão 2009-2012) , e da empresa EPB Construções e Incorporações Ltda., condenar os responsáveis em débito solidário no valor histórico de R$ 71.483,31, condenar o ex-prefeito em débito no valor histórico de R$ 1.678,40, e aplicar individualmente a multa prevista no art. 57 da Lei 8.443/1992 ao ex-prefeito e à empresas nos valores de R$ 11.500,00 e de R$ 11.000,00, respectivamente.
4.	O recorrente alega, em síntese: i) a ilegitimidade passiva para responder pelo débito e pelas irregularidades apurados, em virtude de delegação de competência de gestão ao secretário municipal; ii) a necessidade de afastamento de parte do débito em razão da funcionalidade técnica da obra atestada pela Funasa e do lapso de seis anos decorrido entre a aceitação da obra e a vistoria do concedente, período em que intempéries climáticas e uso dos equipamentos podem ter acarretado a falta de aderência entre a obra prevista e a entregue; e iii) a presunção de boa-fé. 
5.	Em exame das alegações recursais, a Secretaria de Recursos (Serur) concluiu: i) pela impossibilidade de reconhecer a incapacidade passiva do recorrente; ii) em razão da razoabilidade, economicidade e correição processual, pela redução de R$ 8.857,59 (em valores de janeiro/2011) no débito apurado, correspondente a itens de despesa impugnados mas sem que tivessem sido apontadas objetivamente quais seriam as desconformidades, de modo a possibilitar o exercício do contraditório; iii) pela ausência de elementos aptos a comprovar a boa-fé. 
6.	A partir de tais conclusões, a unidade técnica posicionou-se pelo provimento parcial do recurso, para redução em R$ 8.857,59 do valor do débito de que trata o item 9.2.1 do acórdão recorrido, com a correspondente redução proporcional da multa.
7.	Manifesto minha concordância, no essencial, com o encaminhamento proposto pela Serur, endossado pelo Ministério Público junto ao TCU - MPTCU, cujos fundamentos acolho como razões de decidir, com divergência pontual em relação ao acolhimento de argumentos recursais.
8.	Preliminarmente, observo que os mesmos argumentos de ilegitimidade passiva e de reconhecimento de boa-fé trazidos no recurso em exame já foram devidamente refutados, de forma fundamentada, tanto por ocasião da apreciação original destes autos, por meio do Acórdão 815/2019-TCU-Segunda Câmara, como na oportunidade da apreciação dos embargos de declaração, mediante o Acórdão 4989/2019-TCU-Segunda Câmara, ambos sob relatoria do Ministro-Substituto Marcos Bemquerer Costa, conforme trechos dos votos transcritos na instrução da Serur. 
9.	Relativamente ao argumento de redução do débito, o recorrente alegou, entre outros, que a visita técnica da Funasa que concluiu pela existência das irregularidades na execução do empreendimento foi realizada 6 anos após a conclusão das obras, de modo que as unidades executadas teriam sido expostas a intempéries naturais (sol e chuva) e sofrido depreciação causada pelo uso ou alterações pelos próprios proprietários (peça 147) . Reproduzo trecho com argumentos específicos do recorrente:
Noutra banda, acerca das 106 PORTAS que estariam em desacordo, com tamanho de 2,10m x 0,56m, quando a Planilha Orçamentária prevê a utilização de portas em madeira ficha, com tamanho de 2,10m x 0,60m, percebe-se que, em verdade, ter-se-ia uma diferença de 04 (quatro) centímetros de largura, em 106 (cento e seis) , das 160 (cento e sessenta) portas de madeira; o que se afigura completamente aceitável se tomarmos em conta que a madeira aumenta ou diminui de tamanho, na medida em que, por conta da umidade relativa do ar, absorve ou libera água para entrar em equilíbrio com o ambiente externo; o que muitas vezes ocasiona até mesmo o empeno da porta e alterações no formato, ainda mais após o transcurso de quase 06 (seis) anos de uso.
 (...) 
Com relação ao tanque séptico, sumidouro e caixa de inspeção, tem-se que o Relatório nº 04 não indica quais seriam as inconformidades com o projeto, ou seja, em quais medidas tais itens estariam em desacordo com o projeto; o que impossibilita até mesmo o pleno exercício de defesa e contraditório.
10.	Quanto ao tanque séptico, ao sumidouro e à caixa de inspeção, o Parecer Técnico 423/2016 (peça 78) , produzido pela Funasa e que fundamentou parte do débito, diferentemente do que fez em relação a outros itens, de fato não detalhou a exata desconformidade:
Item 14 - tanque séptico: R$ 2.927,51
14.1 - 106 Módulos sanitários em desacordo com o projeto, subtrair 20% da unidade no valor de total de R$ 2.927,51
Item 15 - sumidouro: R$ 4.088,44
15.1 - 73 módulos sanitários apresentam em desacordo, fora das especificações técnicas do projeto, subtrair 20% do valor unitário. Um total de R$ 4.088,44
Item 16 - Caixa de inspeção: R$ 905,66
16.1 - 73 módulos Sanitários apresentam fora das especificações técnicas, subtrair 40% do valor unitário que corresponde a total geral de R$ 905.66
11.	Considerando que o referido parecer foi o principal critério para a impugnação das despesas, com menção expressa nos ofícios de citação dos responsáveis, cabe reconhecer o prejuízo ao exercício do contraditório e da ampla defesa quanto a tais itens.
12.	Alinho-me, nesse ponto, ao encaminhamento da Serur. Diante do estágio avançado em que se encontra o processo e da baixa materialidade do débito correspondente, se mostra razoável afastar do débito a quantia referente aos itens de tanque séptico, sumidouro e caixa de inspeção, dispensando a realização de nova diligência para detalhamento das desconformidades, nova citação dos responsáveis, nova instrução e nova deliberação. A propósito, registro que, em razão de elementos trazidos aos autos em momentos distintos, os responsáveis foram citados em três oportunidades do processo (peças 31-33, 47-49, 85-87) , sendo contraproducente retardar ainda mais o desfecho da matéria.
13.	Não obstante, entendo que o valor a ser reduzido carece de pequeno ajuste. Conforme se depreende do Parecer Técnico nº 423/2016 emitido pela Funasa (peça 78) , aos preços dos itens de serviço da planilha orçamentária citados no referido relatório e descritos no item 10 acima, se aplica acréscimo de BDI de 27,92%. Utilizando-se, portanto, o mesmo critério usado para conferir o débito original, ao valor dos itens de serviço que estão sendo afastados (R$ 7.921,61) , soma-se BDI de 27,92% (R$ 2.211,71) , perfazendo um total de R$ 10.133,32 a ser reduzido no débito original.
14.	Reside também no argumento alusivo às esquadrias de madeira outra divergência em relação ao encaminhamento proposto pela Serur. Conforme constatado na vistoria realizada pela Funasa, 106 das 160 portas teriam sido entregues com largura de 56 cm, quando tal dimensão deveria ser de 60 cm. Enquanto o recorrente atribui a falha à retração da madeira, a Serur defendeu que a diferença de 4 cm, "correspondente à metade de um dedo indicador não prejudicaria a fruição do bem pela população", visto que a própria Funasa teria atestado que todas as impropriedades e/ou irregularidades consideradas em desacordo com o projeto "estavam com funcionalidade técnica e sanitária satisfatória, não tendo assim prejudicado a funcionalidade e o objetivo do objeto".
15.	Com as devidas vênias, avalio que nenhum desses argumentos é razoável para afastar o débito em questão. Não me parece crível que praticamente dois terços das portas fornecidas tenha atingido um tal nível de retração da madeira por baixa umidade do ar, de forma reduzir em 4 cm (6,7%) somente a dimensão de largura da porta, não se acometendo sobre a dimensão de altura. Portas de madeira para edificações são padronizadas, encontradas no mercado em dimensões de 60, 70, 80 e 90 cm, por 210 cm de altura, sendo usual a aplicação de portas com largura de 60 cm para banheiros. No caso em exame, restou configurada a aplicação de portas em desconformidade com as especificações.
16.	Pelo outro prisma, o simples fato de não prejudicar a funcionalidade técnica e sanitária dos módulos não desonera os responsáveis de executar devidamente os serviços ou aplicar os materiais especificados para os quais receberam recursos públicos. Não vislumbro qualquer motivo para tratar de forma diferente as desconformidades nas portas de madeira daquelas referentes à pintura de portas e paredes, por exemplo, que igualmente não impactaram a funcionalidade do módulo sanitário. Dessa forma, os argumentos apresentados não são suficientes para infirmar a decisão recorrida nesse ponto.
17.	Dessa forma, anuindo parcialmente à proposta da Serur, acolhida pelo MPTCU, posiciono-me por dar provimento parcial ao recurso, para excluir do débito de que trata o item 9.2.1 do acórdão recorrido o valor de R$ 10.133,32, referente aos itens de serviço de tanque séptico, sumidouro e caixa de inspeção, com a redução proporcional das multas aplicadas, de R$ 11.500,00 para R$ 10.000,00 ao ex-prefeito, e de R$ 11.000,00 para R$ 9.500 à empresa EPB Construções. 
18.	Ante o exposto, voto por que seja adotada a minuta de acórdão que submeto à apreciação deste Colegiado.
TCU, Sala das Sessões Ministro Luciano Brandão Alves de Souza, em 9 de junho de 2020.
RAIMUNDO CARREIRO 
Relator